臺灣高等法院臺中分院刑事判決
111年度上訴字第1941號

上  訴  人  
即  被  告  張秀姬


選任辯護人  莊國禧律師
上列上訴人因偽造文書案件，不服臺灣臺中地方法院110年度訴
字第746號中華民國111年4月28日第一審判決（起訴案號：臺灣
臺中地方檢察署108年度偵字第29674號），提起上訴，本院判決
如下：
    主  文
上訴駁回。
    事  實
一、乙○○係丙○○之大嫂。乙○○之夫蔡碧豊、丙○○之母蔡林秀屘分
    別於民國99年9月23日、94年7月30日死亡。蔡林秀屘於生前
    委託時任新光人壽股份有限公司（下稱新光人壽）業務員之
    乙○○以蔡林秀屘為要保人、丙○○為被保險人或要保人而投保
    下列附表一編號1至3所示之保險。然乙○○竟未經蔡林秀屘、
    丙○○之同意或授權，基於行使偽造私文書之犯意，分別為下
    列犯行：
  ㈠乙○○冒用「丙○○」、「蔡林秀屘」之名義，於95年11月18日
    ，在附表一編號1所示保單之保險契約內容變更申請書上，
    於附表二編號1所示欄位盜蓋「蔡林秀屘」、「丙○○」之印
    文及偽造「蔡林秀屘」、「丙○○」之署名（偽造署押及盜蓋
    印文之數量、位置均詳如附表二編號1所示），而偽造用以
    表彰蔡林秀屘申請變更被保險人印鑑及將受益人變更為「蔡
    林秀屘、蔡碧豊」，及丙○○同意上開變更事項之私文書，並
    持以向新光人壽行使，足生損害於丙○○之權益及新光人壽對
    於保險業務管理之正確性。
  ㈡乙○○冒用「丙○○」、「蔡林秀屘」之名義，於96年7月23日，
    在附表一編號1所示保單之保險單借款借據上，於附表二編
    號2所示欄位盜蓋「蔡林秀屘」、「丙○○」之印文及偽造「
    蔡林秀屘」、「丙○○」之署名（偽造署押及盜蓋印文之數量
    、位置均詳如附表二編號2所示），而偽造用以表彰蔡林秀
    屘向新光人壽申請借款6萬4000元及丙○○同意上開借款之私
    文書，並持以向新光人壽行使，足生損害於丙○○之權益及新
    光人壽對於保險業務管理之正確性。
  ㈢乙○○冒用「丙○○」、「蔡林秀屘」之名義，於95年11月18日
    ，在附表一編號2所示保單之保險契約內容變更申請書上，
    於附表二編號3所示欄位盜蓋「蔡林秀屘」、「丙○○」之印
    文及偽造「蔡林秀屘」、「丙○○」之署名（偽造署押及盜蓋
    印文之數量、位置均詳如附表二編號3所示），而偽造用以
    表彰蔡林秀屘申請變更被保險人印鑑及將受益人變更為「蔡
    林秀屘、蔡碧豊」，及丙○○同意上開變更事項之私文書，並
    持以向新光人壽行使，足生損害於丙○○之權益及新光人壽對
    於保險業務管理之正確性。
  ㈣乙○○冒用「丙○○」、「蔡林秀屘」之名義，於97年10月27日
    ，在附表一編號2所示保單之保險單借款借據上，於附表二
    編號4所示欄位盜蓋「蔡林秀屘」、「丙○○」之印文及偽造
    「蔡林秀屘」、「丙○○」之署名（偽造署押及盜蓋印文之數
    量、位置均詳如附表二編號4所示），以偽造用以表彰蔡林
    秀屘向新光人壽申請借款6萬4000元及丙○○同意上開借款之
    私文書，並持以向新光人壽行使，足生損害於丙○○之權益及
    新光人壽對於保險業務管理之正確性。　
  ㈤乙○○冒用「丙○○」、「蔡林秀屘」之名義，於96年7月23日，
    在附表一編號3所示保單之保險單借款借據上，於附表二編
    號5所示欄位盜蓋「蔡林秀屘」、「丙○○」之印文及偽造「
    蔡林秀屘」、「丙○○」之署名（偽造署押及盜蓋印文之數量
    、位置均詳如附表二編號5所示），以偽造用以表彰蔡林秀
    屘向新光人壽申請借款28萬6000元及丙○○同意上開借款之私
    文書，並持以向新光人壽行使，足生損害於丙○○之權益及新
    光人壽對於保險業務管理之正確性。　　　　
  ㈥乙○○冒用「丙○○」、「蔡林秀屘」之名義，於100年6月1日，
    在附表一編號3所示保單之保險契約內容變更申請書上，於
    附表二編號6所示欄位盜蓋「蔡林秀屘」、「丙○○」之印文
    及偽造「蔡林秀屘」、「丙○○」之署名（偽造署押及盜蓋印
    文之數量、位置均詳如附表二編號6所示），以偽造用以表
    彰蔡林秀屘申請將主約轉換為【20年期長福終身壽險】，並
    將應退金額全部用來償還保單貸款，及丙○○同意上開變更事
    項之私文書，並持以向新光人壽行使，足生損害於丙○○之權
    益及新光人壽對於保險業務管理之正確性。
  ㈦乙○○冒用「丙○○」、「蔡林秀屘」之名義，於96年5月14日，
    在附表一編號4所示保單之要保書及重要事項告知書上，於
    附表二編號7所示欄位偽造「蔡林秀屘」、「丙○○」之署名
    （偽造署名之數量、位置均詳如附表二編號7所示），以偽
    造用以表彰「蔡林秀屘」知悉並有意投保此保險，及丙○○同
    意作為被保險人之私文書，並持以向新光人壽行使，足生損
    害於丙○○之權益及新光人壽對於保險業務管理之正確性。
  ㈧乙○○冒用「丙○○」之名義，於100年12月27日，在附表一編號
    5所示保單之要保書、傳統型保險商品客戶投保確認函、傳
    統型個人人壽保險契約審閱期間確認聲明書上，於附表二編
    號8所示欄位盜蓋「丙○○」之印文及偽造「丙○○」之署名（
    偽造署名及盜蓋印文之數量、位置均詳如附表二編號8所示
    ），以偽造用以表彰「丙○○」了解並審閲該保險契約，且有
    意投保該保險之私文書，並持以向新光人壽行使，足生損害
    於丙○○之權益及新光人壽對於保險業務管理之正確性。
  ㈨乙○○冒用「丙○○」之名義，於101年8月31日，在附表一編號6
    所示保單之要保書、非投資型保險商品客戶投保確認函、保
    險商品客戶投保確認函、傳統型個人人壽保險契約審閱期間
    確認聲明書上，於附表二編號9所示欄位偽造「丙○○」之署
    名（偽造署名之數量、位置均詳如附表二編號9所示），以
    偽造用以表彰「丙○○」了解並審閲該保險契約，且有意投保
    該保險之私文書，並持以向新光人壽行使，足生損害於丙○○
    之權益及新光人壽對於保險業務管理之正確性。
二、乙○○明知蔡林秀屘已於94年7月30日死亡，（一）竟基於行
    使偽造文書之犯意，於96年7月25日（起訴書誤載為97年7月
    25日，應予更正）至臺中市○區○○路000號三信商信銀行（下
    稱三信銀行）成功分行，冒用蔡林秀屘之名義，於存款取款
    憑條之存戶簽章欄位盜蓋蔡林秀屘之印文共3枚、林秀屘之
    印文1枚，以及於匯款申請書之匯款人姓名欄偽造蔡林秀屘
    之簽名1枚，偽造用以表彰蔡林秀屘自其名下未銷戶之三信
    銀行第0000000000號帳戶內，取款31萬元（此乃乙○○以保單
    借款所得如附表二編號2、5）且將該款項匯款至乙○○所有之
    新光銀行第0000000000000號帳戶之私文書後，並持以向三
    信銀行行使，足以生損害於三信銀行對帳戶管理之正確性。
    （二）於97年11月3日，復基於行使偽造文書之犯意，至上
    開三信銀行，冒用蔡林秀屘之名義，於存款取款憑條之存戶
    簽章欄位盜蓋林秀屘之印文，偽造用以表彰蔡林秀屘自其上
    開三信銀行帳戶提領3萬6000元之私文書後，並持以向三信
    銀行行使，乙○○進而取款3萬6000元（此乃乙○○以保單借款
    所得如附表二編號4），足以生損害於三信銀行對帳戶管理
    之正確性。
三、案經丙○○訴由臺灣臺中地方檢察署檢察官偵查起訴。
    理  由
一、認定犯罪事實所憑證據及理由
    訊據上訴人即被告乙○○（下稱被告）固坦承於蔡林秀屘死後
    ，未經告訴人丙○○本人同意或授權，逕以蔡林秀屘、丙○○之
    名義，而填載附表二各編號所示之私文書，並分別持以向新
    光人壽及三信銀行行使等節，惟矢口否認有何行使偽造私文
    書之犯行，辯稱：這些都是蔡林秀屘跟我先生蔡碧豊所授權
    ，幫告訴人投保，我完全沒有利益，我所取得的款項都是用
    來幫告訴人繳保費云云，辯護人則為被告辯護稱：本案係蔡
    林秀屘委託被告為告訴人規劃保單，以保障其老年生活，且
    告訴人確實有授權其母親蔡林秀屘為其投保，而被告之所以
    會代為簽名，係因告訴人亦無同住且甚少聯繫，蔡林秀屘亦
    不識字，故全權委託被告代為簽名用印，且蔡林秀屘並無收
    入，故保費均由被告出錢繳納，然因被告經濟亦非闊綽，遂
    經蔡林秀屘同意，以保單借款之方式，用以貼補保費支出，
    而就本案所取得款項均係用以為告訴人繳納保費，保單借款
    亦已清償完畢，是新光人壽及告訴人之利益並無受損，被告
    亦無利益可言，益徵被告主觀上並無行使偽造私文書之犯意
    云云。惟查： 
  ㈠被告於蔡林秀屘死後，有於上開時、地，未經告訴人丙○○本
    人同意或授權，逕以蔡林秀屘或丙○○之名義，而填載附表二
    各編號所示之私文書，並分別持以向新光人壽及三信銀行行
    使等情，已為被告所是認（見原審卷第75至76、190至192頁
    ），核與證人即告訴人於警詢、偵訊及原審審理時之證述、
    證人林承豪、丁巧欣、楊炎和、楊蔡美蘭於偵訊時之證述大
    致相符（見他卷第4、87至90、152至153、160至161頁、偵
    卷第21至26頁），並有附表二證據出處欄所示之各項證據可
    資佐證，此部分之事實堪先認定。
  ㈡被告就犯罪事實一、二所為，是否構成行使偽造私文書之行
    為，且足生損害於告訴人及新光人壽公司、三信銀行：
  ⒈按人之權利能力，始於出生，終於死亡，民法第6條定有明文
    。被繼承人死亡時，其權利能力即喪失，權利主體已不存在
    ，自不能以被繼承人名義為法律行為。縱被繼承人生前曾授
    權他人為之，亦因其死亡而授權關係歸於消滅，仍不得再以
    被繼承人之名義為法律行為。倘以被繼承人名義製作文書，
    當屬無權製作之偽造行為，若足以生損害於公眾或他人，即
    難辭偽造文書罪責（最高法院97年度台上字第6316、100 年
    度台上字第4538號、100 年度台上字第4704號、102年台上
    字第4206號判決意旨參照）。經查，蔡林秀屘既已於94年7
    月30日死亡，此有蔡林秀屘之除戶謄本可參（見他卷第181
    至182頁），則無論蔡林秀屘生前是否有授權被告為告訴人
    處理投保保險相關事宜，因蔡林秀屘死後，其權利能力即已
    喪失，任何人自不能再以蔡林秀屘之名義為任何法律行為，
    且參照上開判決意旨，蔡林秀屘生前原有之委任、授權亦因
    其死亡而歸於消滅，是被告於蔡林秀屘死後，仍以蔡林秀屘
    之名義填載如附表二編號1至7、10至11所示之私文書，自屬
    無權制作之偽造行為無訛。後續又持各該偽造之私文書向新
    光人壽、三信銀行行使，即屬行使偽造私文書之行為。
  ⒉告訴人於偵訊時證稱：我知道我母親蔡林秀屘有幫我投保保
    險，我媽媽有跟我講，所以我才一直問被告，我媽媽生前為
    我保的保險我都知道，但借錢、更改保險契約書內容之申請
    書這些我都不知道，我媽媽過世後才保的保險，我都不知道
    ，我有同意我媽媽幫我保險，但我媽媽死亡後，我就沒有同
    意被告去幫我投保，我怎麼會知道我媽媽過世後，被告還會
    幫我保保險等語（見偵卷第87至90頁），可知於蔡林秀屘死
    亡而授權關係歸於消滅後，被告並未另外再取得告訴人本人
    同意或授權，而仍以告訴人之名義，而填載如附表二編號1
    至9所示之私文書，此部分亦據被告供承在卷，已如前述，
    是被告擅自以告訴人之名義填載如附表二編號1至9所示之私
    文書，即為無權制作之偽造行為。後續又持各該偽造之私文
    書向新光人壽行使，即屬行使偽造私文書之行為。
  ⒊關於被告上開所為，是否足生損害於告訴人及新光人壽公司
    、三信銀行：
  ⑴按刑法上之偽造私文書罪，祇須所偽造之文書足以生損害於
    公眾或他人之虞為已足，不以實際發生損害為要件，且所謂
    損害，亦不以經濟價值為限，屬抽象危險犯，祇要有令一般
    人誤認之危險（可能），即可成立。（最高法院107年度台
    上字第2360號、50年台上字第1268號判決、49年台非字第18
    號判決、43年台上字第387號判決意旨參照）。再按由第三
    人訂立之死亡保險契約，未經被保險人書面同意，並約定保
    險金額，其契約無效；被保險人依前項所為之同意，得隨時
    撤銷之，其撤銷之方式應以書面通知保險人及要保人；被保
    險人依前項規定行使其撤銷權者，視為要保人終止保險契約
    ；由第三人訂立之人壽保險契約，其權利之移轉或出質，非
    經被保險人以書面承認者，不生效力；以保險契約為質之借
    款，保險人應於借款本息超過保單價值準備金之日之30日前
    ，以書面通知要保人返還借款本息，要保人未於該超過之日
    前返還者，保險契約之效力自借款本息超過保單價值準備金
    之日停止，保險法第105條、第106條、第120條第3項分別定
    有明文。
　⑵以第三人為被保險人所簽訂之人身保險契約，須經被保險人
    同意，且被保險人得隨時撤銷其同意，乃係為尊重被保險人
    之人格主體性及控制道德危險之發生；又受益人之指定及變
    更，涉及被保險人與受益人間之信賴關係及道德危險之問題
    ，為避免他人為謀取保險金故意使保險事故發生，而害及被
    保險人，且人身保險係以被保險人之生命作為保險標的，保
    險法始規定受益人之指定、變更均須經被保險人之同意；又
    保險法之所以規定保單出質借款，須經被保險人同意，乃係
    為避免借款本息大於保單價值準備金，且超過催告期限仍未
    清償，保險契約將面臨停效之後果，進而損及被保險人之權
    益，是被告未經告訴人本人同意，就犯罪事實一㈠、㈢所為變
    更受益人之行為，就犯罪事實一㈡、㈣、㈤所為保單質借之行
    為，就犯罪事實一㈦所為擅自以蔡林秀屘為要保人、告訴人
    為被保險人之行為，無異侵害告訴人依保險法第105、106條
    所享有之同意權及撤銷權，並有道德危險之虞，自屬足生損
    害於告訴人之權益及及新光人壽對於保險業務管理之正確性
    甚明。另被告未經告訴人本人同意，就犯罪事實一㈥所為轉
    換契約主約內容之行為，已實質改變保險契約保障之內容、
    期限，亦屬足生損害於告訴人之權益及及新光人壽對於保險
    業務管理之正確性自明。又被告未經告訴人本人同意，就犯
    罪事實一㈧、㈨所為，擅自以告訴人為要保人及被保險人而投
    保保險之行為，顯已侵害告訴人之締約決定權，並使告訴人
    無端受有保險契約之義務及負擔，當屬足生損害於告訴人之
    權益及及新光人壽對於保險業務管理之正確性無疑。
　⑶被告冒用蔡林秀屘名義，就犯罪事實二㈠、㈡所為自蔡林秀屘
    上開未銷戶之帳戶內轉帳、提款之行為，足以使三信銀行誤
    以為蔡林秀屘尚存於世，而未依通常流程辦理結清銷戶，顯
    已發生抽象之危害，且倘若三信銀行之承辦人員事前即知悉
    蔡林秀屘已死亡，三信銀行將依與存戶間之契約辦理，當無
    可能允許被告以蔡林秀屘名義自上開未銷戶之帳戶內轉帳、
    提款，是被告此部分所為，亦足以生損害於三信銀行對帳戶
    管理之正確性，已堪認定。　
　⑷被告及辯護人雖辯稱：被告係出於為告訴人財務規劃之目的
    ，而投保如附表一所示之各保險，且保費均由被告所繳納，
    而被告所為保單質借之款項、自蔡林秀屘帳戶提領之款項均
    係用以為告訴人繳納保費，新光人壽及告訴人之利益並無受
    損云云，然被告就犯罪事實一、二所為，已足以產生前揭抽
    象危險，業經本院認定如前，且被告向新光人壽、三信銀行
    行使如附表二所示各項偽造私文書時，犯罪即已成立，縱認
    被告及辯護人所辯為真，亦僅係被告犯罪動機及量刑層次，
    以及被告嗣後如何處分冒名保單質借之款項、冒名提領之款
    項之問題，無礙於犯罪既已成立之認定。是被告及辯護人上
    開所辯，不足為採。　　　　　
  ㈢被告就犯罪事實一、二部分，主觀上有無行使偽造私文書之
    犯意：
  ⒈就如附表二各編號所示之私文書之製作，被告並未取得告訴
    人本人之授權，而蔡林秀屘已經死亡，原先之授權關係即歸
    於消滅，自無從授權被告代為製作任何文書，且被告向新光
    人壽、三信銀行行使如附表二各編號所示之偽造私文書，足
    以產生前揭抽象危險，均已如前述，則被告主觀上明知上情
    ，仍持附表二各編號所示之偽造私文書，據以向新光人壽、
    三信銀行行使，已然具有行使偽造私文書之犯意，甚為明確
    。又被告究竟係因何種原因而為前開犯行，僅屬動機層次，
    無礙於犯行之成立，縱使如被告及辯護人所辯被告係為了幫
    告訴人進行財務規劃，且保費均由被告所繳納，而保單質借
    、自蔡林秀屘帳戶提領之款項均用以繳納保費等情，仍應認
    為被告具有行使偽造私文書之犯意，至於被告及辯護人所辯
    ，均僅屬動機及量刑審酌之事項而已。
  ⒉按行為人對於構成犯罪之事實，明知並有意使其發生者，為
    故意，刑法第13條第1項定有明文。是故意之成立，以對犯
    罪構成事實有所認識且有實行之意願為已足，至不法意識並
    非故意之構成要素，縱違法性認識有錯誤，亦應循違法性錯
    誤之法理解決，不生阻卻故意成立之效果。又除有正當理由
    而無法避免者外，不得因不知法律而免除刑事責任，刑法第
    16條前段定有明文。所謂可否避免，應依行為人的社會地位
    、能力及知識程度等一切因素考量，判斷行為人是否得以意
    識到行為之違法，且當行為人對自己之行為是否涉及不法有
    疑慮時，即負有查詢之義務，不能恣意以不確定之猜測，擅
    斷主張自己之行為屬無法避免之禁止錯誤，否則倘若一律可
    主張欠缺不法意識而免責，無異鼓勵輕率，亦未符合社會良
    性之期待。本案被告於行為時業已成年，有個人戶籍資料查
    詢結果在卷可考（見原審卷第15頁），又被告自陳其大專畢
    業，之前擔任保險業務員，於101年退休等語（見他卷第88
    頁、原審卷第192頁），可知被告已有相當之工作經驗，並
    非不經世事之人，應有相當之社會歷練，自不得僅以不知法
    律為由，即脫免相關之法律責任，況且，被告為本案犯行之
    前，亦未曾查詢相關法規或諮詢法律專業人士，以求釐清其
    行為之適法性，即貿然為本案犯行，難認有何正當理由，而
    無法避免欠缺違法性之認識，或得減輕其刑之情節存在，是
    以，本案無從適用刑法第16條之規定減免其刑，併此敘明。
  ㈣被告就犯罪事實一、二所為，不成立詐欺取財罪：
　　被告及其辯護人辯稱：被告就上開犯罪事實一㈡、㈣、㈤所為
    保單質借之款項，以及就犯罪事實二㈠、㈡所提領之款項，均
    用以為告訴人給付保險費等語。經查，被告有提出其新光銀
    行向上分行帳號0000-00-0000000號帳戶存摺封面、內頁交
    易明細及存摺存款對帳單為據（見他卷第137至139頁），觀
    諸上開交易明細及存摺存款對帳單所載，可知被告確實有以
    該帳戶繳納附表一編號5所示保單之保險費；又證人即告訴
    人於原審審理時證稱：我於89年在新光人壽上班不到1年，
    我媽媽沒有跟我說保了哪些保險，也沒有跟我說什麼時候要
    繳納多少保險費，我沒有拿保險費給我媽媽，我只有於89年
    間在新光人壽上班期間有自己繳過保險費，除此之外，我就
    沒有再拿保險費給被告了，我也不曉得我有哪些保險等語（
    見原審卷第170、178至181），則由告訴人上開證述可知，
    如附表一所示各保險之保險費均非由告訴人所繳納，益徵被
    告及辯護人辯稱告訴人本身不繳納保險費，保險費均由被告
    所繳納，而保單質借之款項、自蔡林秀屘上開帳戶提領之款
    項均用以為告訴人繳納保險費等情，應屬可信。是以，被告
    冒用蔡林秀屘、告訴人名義而為保單質借，及冒用蔡林秀屘
    名義而自蔡林秀屘上開帳戶內提領款項之目的，均係為了替
    告訴人繳納保險費，顯見被告主觀上並無為自己或他人不法
    所有之意圖，而與詐欺取財罪之構成要件有間，且檢察官本
    案亦無起訴被告詐欺取財罪，併此敘明。
  ㈤綜上所述，被告之辯解並非可採，本案事證已臻明確，被告
    就犯罪事實一、二之犯行均堪以認定，應予依法論科。　　
二、論罪科刑之理由
  ㈠核被告就附表二編號1至11所為，均係犯刑法第216條、第210
    條之行使偽造私文書罪。被告偽造「蔡林秀屘」、「丙○○」
    之署名，係偽造私文書之部分行為，偽造私文書之低度行為
    復為行使之高度行為所吸收，均不另論罪。
  ㈡按同時偽造同一被害人之多件同類文書，因其被害法益仍僅
    一個，固不能以其偽造之文書件數，計算其法益；惟如同時
    偽造不同被害人之文書，因有侵害數個個人法益，即係一行
    為觸犯數罪名（最高法院100年度台上字第136號判決意旨參
    照），從而，行使偽造私文書所侵害之法益數，應依被害人
    人數及文書種類認定，蓋如被害人及文書種類均屬單一，應
    認被害人之個人法益為文書公共信用之社會法益所涵括，論
    其侵害單一之社會法益為已足，反之，若被害人或文書種類
    為複數，則祇論侵害單一之社會法益，並無法充分評價，毋
    寧應認係侵害數法益，藉由想像競合犯實質成立數罪、但處
    斷上一罪之規定，以彰顯其不法內涵高於被害人及文書種類
    均單一之情形。經查，被告就附表二編號1至7所為，乃係以
    一行為同時偽造不同被害人「蔡林秀屘」、「丙○○」之私文
    書，為同種想像競合犯，應依刑法第55條之規定，從一重以
    行使偽造私文書罪處斷。又被告就附表二編號8至10所為，
    乃係以一行為同時偽造同一被害人之多件同類文書，其被害
    法益均僅單一，均屬單純一罪。
  ㈢公訴意旨雖未論及被告偽造附表二編號10其中存款取款憑條
    之私文書部分，然此部分與被告偽造附表二編號10其中匯款
    申請書部分為單純一罪關係，為起訴效力所及，且本院已於
    審理時已告知併審此部分，對被告刑事辯護防禦權並不生不
    利影響，本院自得併予審理，附此敘明。　　
  ㈣被告就附表二編號1至11所為各次行使偽造私文書之犯行，犯
    意各別，行為互殊，應予分論併罰。
  ㈤上訴駁回之理由
　　原審認被告之犯行事證明確，適用應依刑事訴訟法第299條
    第1項前段、刑法第216條、第210條、第55條、第41條第1項
    前段、第51條第5款、第219條、第40條之2第1項、中華民國
    96年罪犯減刑條例第2條第1項第3款、第7條、第9條、第11
    條等規定，並以行為人之責任為基礎，審酌被告持附表二各
    編號所示之偽造私文書，據以向新光人壽、三信銀行行使，
    足生損害於告訴人之權益、新光人壽對於保險業務管理之正
    確，以及三信銀行對帳戶管理之正確性，所為實屬不該；復
    參以被告始終否認犯行之犯後態度，且迄今未與告訴人達成
    和解；惟念及被告係出於為告訴人進行財務規劃之善意動機
    ，且附表一各編號所示保單之保險費均由被告所繳納等情（
    認定理由如前所述）；兼衡告訴人對於本案之意見、被告之
    犯罪手段、情節、所造成危害程度，暨被告自陳大專畢業，
    目前退休，之前從事保險業務員，經濟狀況普通，沒有未成
    年子女需要扶養等一切情狀（見原審卷第191至192頁），分
    別量處如附表二所示之宣告刑，並均諭知易科罰金之折算標
    準，暨敘明減刑、定應執行刑之理由（詳見後述㈥、㈦及沒收
    之理由（詳見後述沒收部分），經核其認事用法均無違誤
    ，量刑亦屬妥適，並無過重或失輕之情事，被告上訴意旨請
    求從輕量刑，其上訴為無理由，應予駁回。　
  ㈥減刑之理由：
　　被告為如附表二編號1、3所示犯行後，中華民國96年罪犯減
    刑條例業於96年7月4日經總統公布，並自同年月16日起生效
    施行，被告就附表二編號1、3所為，犯罪時間係於96年4月2
    4日前所犯，且並無該減刑條例第3條第1項各款所列舉不予
    減刑之情形，亦無該條例施行前，經通緝而未於96年12月31
    日以前自動歸案偵查、審判或執行之情事存在，是就附表二
    編號1、3所示犯行，均減其宣告刑2分之1，併諭知如易科罰
    金以新臺幣1千元折算1日。至於被告所犯如附表二所示之其
    他犯行，犯罪時間均係在96年4月24日之後，不合上開減刑
    條例之減刑條件，惟應依上開減刑條例第11條規定，將其所
    犯上開應減刑之罪減刑後，與上開不應減刑之罪之宣告刑，
    定其應執行之刑。
  ㈦定應執行刑之理由：
　　按被告所犯如附表二所示各罪，均係於102年1月25日之前犯
    之，而刑法第50條業於102年1月23日修正公布，並於同年月
    25日施行，修正前刑法第50條規定：「裁判確定前犯數罪者
    ，併合處罰之。」；修正後刑法第50條規定：「裁判確定前
    犯數罪者，併合處罰之。但有下列情形之一者，不在此限：
    得易科罰金之罪與不得易科罰金之罪。得易科罰金之罪與
    不得易服社會勞動之罪。得易服社會勞動之罪與不得易科
    罰金之罪。得易服社會勞動之罪與不得易服社會勞動之罪
    。前項但書情形，受刑人請求檢察官聲請定應執行刑者，依
    第51條規定定之。」，然被告所犯如附表二所示各罪所宣告
    之刑，均屬得易科罰金之罪，並無修正後刑法第50條第1項
    但書規定之適用，故對被告而言，尚無有利或不利之情形，
    非屬法律變更，應依一般法律適用原則，逕行適用裁判時之
    刑法第50條規定，定其應執行之刑。爰審酌被告所犯各罪侵
    害法益之異同、對侵害法益之加重效應、時間、空間之密接
    程度，而為整體評價後，定其應執行之刑如主文所示，及諭
    知易科罰金之折算標準。
  ㈧至於刑法第41條第2項至第8項雖經總統於98年1月21日修正公
    布，並自98年9月1日施行。且刑法第41條復經總統於98年12
    月30日修正公布施行，於99年1月1日生效，而將其中刑法第
    41條第1項、第3項「受6個月以下有期徒刑」修正為「受6月
    以下有期徒刑」；第7項刪除「裁判」2字，惟此均僅屬文字
    之修正，無涉有利不利之情形；另第8項修正為「第1項至第
    4項及第7項之規定，於數罪併罰之數罪均得易科罰金或易服
    社會勞動，其應執行之刑逾6月者，亦適用之。」，將得易
    科罰金之適用範圍，擴大為數罪併罰之數罪均得易科罰金，
    其執行刑逾6月者，亦得易科罰金，然修正前刑法第41條第2
    項關於數罪併罰，其執行之刑未逾6個月者，始得易科罰金
    之規定，業經司法院大法官於98年6月19日作成釋字第662號
    解釋：「中華民國94年2月2日修正公布之現行刑法第41條第
    2項，關於數罪併罰，數宣告刑均得易科罰金，而定應執行
    之刑逾6個月者，排除適用同條第一項得易科罰金之規定部
    分，與憲法第23條規定有違，並與本院釋字第366號解釋意
    旨不符，應自本解釋公布之日起失其效力。」，準此，修正
    後刑法第41條第8項僅係將上開釋字第662號解釋內容予以明
    文化，98年1月21日修正公布前之刑法第41條第2項規定既經
    上開解釋宣示「失其效力」，98年12月30日修正公布之刑法
    第41條第8項修法乃對於適用刑罰法律之結果並無任何差異
    ，應逕予適用現行刑法第41條第8項之規定，毋庸再為新舊
    法之比較，附此敘明。　　　　
三、沒收部分
    按偽造之印章、印文或署押，不問屬於犯人與否，沒收之，
    刑法第219條定有明文。就附表二編號1至7、10所示偽造之
    「蔡林秀屘」署名共計9枚（詳細位置如附表二所示），附
    表二編號1至9所示偽造之「丙○○」署名共計16枚（詳細位置
    如附表二所示），不問屬於何人，均應依刑法第219條規定
    ，於被告所犯各罪項下宣告沒收。又被告上開經諭知沒收部
    分，依刑法第40條之2第1項規定，併執行之。又被告供稱：
    本案丙○○、蔡林秀屘的印章都是蔡林秀屘於生前交給我的等
    語（見原審卷第191頁），而卷內復無證據證明係被告自行
    偽刻「丙○○」、「蔡林秀屘」之印章，基於罪疑惟利被告之
    原則，自應認定上開印章均係由蔡林秀屘生前交付予被告，
    又告訴人於偵訊時亦證稱：我有同意我媽媽蔡林秀屘幫我投
    保保險等語（見他卷第90頁），則蔡林秀屘自有權自行刻印
    丙○○之印章後，再將蔡林秀屘自己及丙○○之印章轉交予被告
    代為處理投保相關事宜，則被告所取得之「丙○○」、「蔡林
    秀屘」印章既屬真正，其於附表二各編號所示文書上盜蓋渠
    等印章所成之印文即非偽造之印文，自無庸諭知沒收，併此
    敘明。又被告就附表編號1至9所偽造之私文書均已交付予新
    光人壽收受，就附表編號10至11所偽造之私文書則已交付予
    三信銀行收受，均非被告所有之物，而無宣告沒收之必要。
據上論結，應依刑事訴訟法第368條，判決如主文。
本案經檢察官楊凱婷提起公訴，由檢察官甲○○到庭執行職務　
中　　華　　民　　國　　111 　年　　11　　月　　1 　　日
            刑事第十一庭　  審判長法　官　張意聰
                                  法　官　周瑞芬
                                  法　官　陳慧珊
以上正本證明與原本無異。
如不服本判決應於收受送達後二十日內向本院提出上訴書狀，其
未敘述上訴理由者，並得於提起上訴後二十日內向本院補提理由
書（均須按他造當事人之人數附繕本）「切勿逕送上級法院」。
因疫情而遲誤不變期間，得向法院聲請回復原狀。

                                  書記官  李淑芬 
中　　華　　民　　國　　111 　年　　11　　月　　 1　　日
【附錄本案論罪科刑法條】
刑法第216條：
行使第210條至第215條之文書者，依偽造、變造文書或登載不實
事項或使登載不實事項之規定處斷。
刑法第210條：
偽造、變造私文書，足以生損害於公眾或他人者，處5年以下有
期徒刑。
【附表一】
編號 保單號碼 保單名稱 起保日期 要保人 被保險人 1 AGG0000000 主約：新光人壽防癌終身壽險 83/3/28 蔡林秀屘 丙○○   附約：新光人壽防癌批註條款    2 A6A0000000 主約：新光人壽長安終身壽險 83/12/6 蔡林秀屘 丙○○ 3 AR00000000 新光人壽長福終身壽險 77/5/13 原要保人：丙○○、新要保人蔡林秀屘，變更日：89/6/12  丙○○ 4 0000000000 新光人壽金得意變額萬能壽險 96/5/15 蔡林秀屘 丙○○ 5 0000000000 新光人壽加倍平安終身壽險 100/12/28 丙○○ 丙○○ 6 0000000000 新光人壽新美麗人生終身壽險 101/9/4 丙○○ 丙○○ 
【附表二】
編號 行使偽造私文書之日期（申請或填單日期） 偽造之私文書名稱 偽造之署押及盜蓋印文之數量 位置 行使之對象 證據出處 備註 宣告刑及沒收 1 95年11月18日 保險契約內容變更申請書 盜蓋「蔡林秀屘」之印文及偽造「蔡林秀屘」署名各1枚 「（原）要保人簽章」欄   新光人壽 新光人壽保險股份有限公司107年6月19日新壽法務字第1070000610號函、投保簡表、右列保險之契約內容變更申請書影本、要保書影本（見他卷第11至12、20、205、210頁）   保單號碼AGG0000000（主約：新光人壽防癌終身壽險） 乙○○犯行使偽造私文書罪，處有期徒刑貳月，如易科罰金，以新臺幣壹仟元折算壹日，減為有期徒刑壹月，如易科罰金，以新臺幣壹仟元折算壹日；未扣案如附表二編號1所示偽造「蔡林秀屘」、「丙○○」之署名各1枚均沒收。    盜蓋「丙○○」之印文及偽造「丙○○」署名各1 枚 「被保險人簽章」欄     2 96年7月23日 保險單借款借據 盜蓋「蔡林秀屘」之印文及偽造「蔡林秀屘」署名各1枚 「借款人（要保人）簽章」欄    新光人壽保險股份有限公司107年6月19日新壽法務字第1070000610號函、投保簡表、右列保險之保險單借款借據影本（見他卷第11至12、27、211頁） 保單號碼AGG00000 00（主約：新光人 壽防癌終身壽險） 乙○○犯行使偽造私文書罪，處有期徒刑貳月，如易科罰金，以新臺幣壹仟元折算壹日；未扣案如附表二編號2所示偽造「蔡林秀屘」、「丙○○」之署名各1枚均沒收。    盜蓋「丙○○」之印文及偽造「丙○○」署名各1 枚 同意人（被保險人）簽章」欄     3  95年11月18日 保險契約內容變更申請書 盜蓋「蔡林秀屘」之印文及偽造「蔡林秀屘」署名各1枚 「（原）要保人簽章」欄    新光人壽保險股份有限公司107年6月19日新壽法務字第1070000610號函、投保簡表、右列保險之契約內容變更申請書影本、要保書影本（見他卷第11至12、21至22、213、217頁） 保單號碼A6A00000 00（主約：新光人 壽長安終身壽險） 乙○○犯行使偽造私文書罪，處有期徒刑貳月，如易科罰金，以新臺幣壹仟元折算壹日，減為有期徒刑壹月，如易科罰金，以新臺幣壹仟元折算壹日；未扣案如附表二編號3所示偽造「蔡林秀屘」、「丙○○」之署名各1枚均沒收。    盜蓋「丙○○」之印文及偽造「丙○○」署名各1 枚 「被保險人簽章」欄     4 97年10月27日 保險單借款借據 盜蓋「蔡林秀屘」之印文及偽造「蔡林秀屘」署名各1枚 「借款人（要保人）簽章」欄    新光人壽保險股份有限公司107年6月19日新壽法務字第1070000610號函、投保簡表、右列保險之保險單借款借據影本（見他卷第11至12、26、218頁） 保單號碼A6A00000 00（主約：新光人 壽長安終身壽險） 　 　　 乙○○犯行使偽造私文書罪，處有期徒刑貳月，如易科罰金，以新臺幣壹仟元折算壹日；未扣案如附表二編號4所示偽造「蔡林秀屘」、「丙○○」之署名各1枚均沒收。    盜蓋「丙○○」之印文及偽造「丙○○」署名各1 枚 同意人（被保險人）簽章」欄     5 96年7月23日 保險單借款借據 盜蓋「蔡林秀屘」之印文及偽造「蔡林秀屘」署名各1枚 「借款人（要保人）簽章」欄   新光人壽保險股份有限公司107年6月19日新壽法務字第1070000610號函、投保檢表、右列保險之保險單借款借據影本（見他卷第11至12、28、188頁） 保單號碼AR000000 00（新光人壽長福 終身壽險） 　 　　 乙○○犯行使偽造私文書罪，處有期徒刑參月，如易科罰金，以新臺幣壹仟元折算壹日；未扣案如附表二編號5所示偽造「蔡林秀屘」、「丙○○」之署名各1枚均沒收。    盜蓋「丙○○」之印文及偽造「丙○○」署名各1 枚 同意人（被保險人）簽章」欄     6 100年6月1日 保險契約內容變更申請書 盜蓋「蔡林秀屘」之印文及偽造「蔡林秀屘」署名各1枚 「（原）要保人簽章」欄    新光人壽保險股份有限公司107年6月19日新壽法務字第1070000610號函、投保簡表、右列保險之契約內容變更申請書影本、要保書影本（見他卷第11至12、25、120、183、201頁） 保單號碼AR000000 00（新光人壽長福 終身壽險） 乙○○犯行使偽造私文書罪，處有期徒刑貳月，如易科罰金，以新臺幣壹仟元折算壹日；未扣案如附表二編號6所示偽造「蔡林秀屘」、「丙○○」之署名各1枚均沒收。    盜蓋「丙○○」之印文2枚及偽造「丙○○」署名1枚 「被保險人簽章」欄     7  96年5月14日 要保書 偽造「蔡林秀屘」署名1枚 「要保人簽章」欄  右列保險之要保書影本、重要事項告知書影本（見他卷第222至223頁、偵卷第111頁） 保單號碼0000000000（新光人壽金得意變額萬能壽險） 乙○○犯行使偽造私文書罪，處有期徒刑貳月，如易科罰金，以新臺幣壹仟元折算壹日；未扣案如附表二編號7所示偽造「蔡林秀屘」之署名2枚、「丙○○」之署名1枚均沒收。    偽造「丙○○」之署名1 枚 「被保險人簽章」欄       重要事項告知書 偽造「蔡林秀屘」署名1枚 「要保人簽章」欄     8 100年12月27日 要保書 盜蓋「丙○○」之印文及偽造「丙○○」署名各1 枚 「要保人簽章」欄  新光人壽保險股份有限公司107年6月19日新壽法務字第1070000610號函、投保簡表、右列保險之要保書影本、傳統型保險商品客戶投保確認函影本、傳統型個人人壽保險契約審閱期間確認聲明書影本（見他卷第11至12、15至16、224至225頁、偵卷第79、81頁） 保單號碼00000000 00（新光人壽加倍 平安終身壽險） 乙○○犯行使偽造私文書罪，處有期徒刑貳月，如易科罰金，以新臺幣壹仟元折算壹日；未扣案如附表二編號8所示偽造「丙○○」之署名4枚均沒收。    盜蓋「丙○○」之印文及偽造「丙○○」署名各1 枚 「被保險人簽章」欄       傳統型保險商品客戶投保確認函 盜蓋「丙○○」之印文及偽造「丙○○」署名各1 枚 「要保人簽章」欄       傳統型個人人壽保險契約審閱期間確認聲明書 盜蓋「丙○○」之印文及偽造「丙○○」署名各1 枚 「要保人簽章」欄     9 101年8月31日 要保書 偽造「丙○○」之署名1 枚 「要保人簽章」欄  右列保險之要保書影本、非投資型保險商品客戶投保確認函影本、保險商品客戶投保確認函影本、傳統型個人人壽保險契約審閱期間確認聲明書影本（見他卷第226至227頁、偵卷第67至69頁） 保單號碼00000000 00（新光人壽新美 麗人生終身壽險） 乙○○犯行使偽造私文書罪，處有期徒刑貳月，如易科罰金，以新臺幣壹仟元折算壹日；未扣案如附表二編號9所示偽造「丙○○」之署名5枚均沒收。    偽造「丙○○」署名1 枚 「被保險人簽章」欄       非投資型保險商品客戶投保確認函 偽造「丙○○」署名1 枚 「要保人簽章」欄       保險商品客戶投保確認函 偽造「丙○○」署名1 枚 「要保人簽章」欄       傳統型個人人壽保險契約審閱期間確認聲明書 偽造「丙○○」署名1 枚 「要保人簽章」欄     10 96年7月25日 存款取款憑條  盜蓋蔡林秀屘之印文共3枚、林秀屘之印文1枚 存戶簽章欄 三信銀行 三信商業銀行股份有限公司110年1月19日三信銀管字第11000223號函、96年7月25日之取款憑條、電匯單翻拍照片（見偵卷第141至143頁、原審卷第139頁）  乙○○犯行使偽造私文書罪，處有期徒刑參月，如易科罰金，以新臺幣壹仟元折算壹日；未扣案如附表二編號10所示偽造「蔡林秀屘」之署名1枚沒收。   匯款申請書 偽造蔡林秀屘之簽名1枚 匯款人姓名欄     11 97年11月3日 存款取款憑條 盜蓋林秀屘之印文1枚 存戶簽章欄  三信商業銀行股份有限公司110年1月19日三信銀管字第11000223號函、97年11月3日之取款憑條翻拍照片（見偵卷第141至143頁）  乙○○犯行使偽造私文書罪，處有期徒刑貳月，如易科罰金，以新臺幣壹仟元折算壹日。